臺灣臺中地方法院民事判決
                                    111年度中小字第1731號
原      告  王子文  住○○市○○區○○路0段000000巷0弄0                        號0樓之0
被      告  蘇倉平

上列當事人間請求損害賠償事件，於民國111年7月20日言詞辯論
終結，本院判決如下：
    主      文
原告之訴駁回。
訴訟費用由原告負擔。
    事實及理由
一、原告主張：被告前以原告係台中市○○區○○路○段000號高達汽
    車股份有限公司（下稱高達公司）南台中旗艦所之引電技師
    ，緣於民國110年3月2日下午2時59分許，被告駕駛車牌號碼
    000-0000號自用小客車至上開南台中旗艦所進行維修保養，
    並由原告負責車內吸塵工作，詎原告於除塵過程中，見被告
    之皮夾放置在駕駛座腳踏墊下方，竟意圖為自己不法之所有
    ，基於竊盜之犯意，徒手竊取皮夾內之現金新台幣（下同）
    1萬2000元得手。嗣經被告於110年3月3日中午12時許發現皮
    夾內現金失竊而報警查獲。因認原告涉犯刑法第320條第1項
    之竊盜罪嫌，向台灣台中地方檢察署對原告提出刑事告訴，
    然經該署檢察官不起訴處分確定（110年度偵字第16827號）
    。原告因被告之刑事告訴，嗣雖經不起訴處分確定，然原告
    因之身心受創，需至精神科看診，工作效率不彰，健康權因
    之受有侵害，爰依民法第184條第1項及第195條第1項之規定
    ，請求被告賠償精神慰撫金。訴之聲明：被告應給付原告10
    萬元。
二、被告則以，原告主張其身心受創需至精神科就診，與被告提
    出刑事告訴之行為，並不具關連性等語為辯。答辯聲明：原
    告之訴駁回。
三、按實體法上之規範可區分為二大類，其一為基本規範或請求
    權規範，另一則為對立規範。凡能於當事人間發生一定之權
    利者，即為基本規範，亦即權利發生規範（或權利根據規範
    ）；而對立規範則包括①權利障礙規範（或稱權利妨害規範
    ）（即指權利成立之初妨礙其權利之效果之規定，如民法第
    71條、第72條、第87條等）。②權利消滅規範（即指實體法
    上使已發生權利歸於消滅之相關規定，如民法第309條、第3
    10條、第334條清償、免除等）。③權利排除規範（或稱權利
    受制規範）（即指實體法上對於權利人之權利行使，得由
    相對人主張一時阻卻或永久阻卻權利行使之規定，如民法第
    264條、第144條等）。所謂基本規範可理解為實體法上之請
    求權基礎（如民法第767條、第184條、第179 條等），主張
    權利存在之人，應就權利發生之法律要件之該當事實為舉證
    。而於基本規範獲證明後，則主張對立規範存在之人，即負
    有舉證之責任。此即舉證責任之基本原則，學說稱之為特別
    要件分類說（或規範說），此亦為實務上之通說（最高法院
    44年台上字第75號民事判例、69年度台上字第380 號民事判
    決參照），民事訴訟法第277 條之規定，亦應本諸上開說明
    以為解釋。準此而論，本件原告既以因被告之刑事告訴， 
    致伊健康受損，而為本件之主張，既遭被告否認。是其應就
    此權利發生規範（或權利根據規範）存在（即成立），負有
    舉證之責，核先敘明。
四、次按，因故意或過失，不法侵害他人之權利者，負損害賠償
    責任。故意以背於善良風俗之方法，加損害於他人者亦同。
    違反保護他人之法律，致生損害於他人者，負賠償責任，民
    法第184條第1項前段、後段、第2項，分別定有明文。上開
    民法第184條第1項規定前、後兩段為相異之侵權行為類型。
    關於保護之法益，前段為權利，後段為一般法益。關於主觀
    責任，前者以故意過失為已足，後者則限制須故意以背於善
    良風俗之方法加損害於他人，兩者要件有別，請求權基礎相
    異，訴訟標的自屬不同（最高法院80年度台上字第3760號判
    決要旨參照）。此即民法第184條規定係調和「行為自由」
    和「保護的權益」此兩個基本利益，區別不同的權益的保護
    ，而組成侵權行為責任體系。被侵害者係他人權利時，只要
    加害人具有故意或過失，即應依民法第184條第1項前段負損
    害賠償責任。其被侵害者，非屬權利時，須加害行為係出於
    故意背於善良風俗方法（第184條第1項後段），或違反保護
    他人之法律（第184條第2項）時，被害人始得請求損害賠償
    。易言之，民法第184條第1項前段所保護的，限於權利，不
    及一般財產上之利益（純粹財產上損害、純粹經濟上損失）
    。一般財產上利益僅能依民法第184條第1項後段規定或第2 
    項受到保護。立法者所以作此「區別性的權益保護」，係鑒
    於一般財產損害範圍廣泛，難以預估，為避免責任氾濫，特
    嚴格其構成要件，期能兼顧個人行為之自由。本此而論，民
    法第184條第1項前段、後段與同條第2 項所保護之客體，固
    有差別。然上開侵權行為之責任成立要件，可歸納為構成要
    件（即指構成要件該當性，組成因素包括行為、侵害權利或
    法益、造成損害及因果關係）、違法性、及故意或過失（僅
    係於民法第184條第2項情形時係推定過失，請求權人就此勿
    庸舉證而已，另第184條第1項後段須以背於善良風俗之手段
    ），是為侵權行為的三層結構。
五、再按，依上（四）侵權行為責任原因成立（即債之發生原因
    ）之說明，不論依民法第184條第1項前、後段、第2項為其
    請求權之基礎（即訴訟標的），因果關係均須具備（屬構成
    要件該當性之一，其他要件先暫不論）。而按，相當因果關
    係之判斷，應分為二個階段即「條件關係」及「相當性」，
    條件關係採「若無，則不」的認定檢驗方式，此即我學說所
    謂之「無此行為，必不生此種損害」，即指條件的因果關係
    ，此係一種反證規則，旨在認定「若Ａ不存在，Ｂ仍會發生，
    則Ａ非Ｂ條件」，其功能在於排除與造成某種結果無關之事項
    ，為「事實上因果關係」，係屬因果律之問題，判斷上可依
    必要條件說與充分條件之必要因素說判斷之。判斷此事實上
    因果律，純屬客觀事實之判斷。次就「相當性」而言，係以
    「通常足生此種損害」為判斷基準，而以行為時所在之一切
    事實及行為後一般人預見可能之事實為基礎（最高法院82年
    台上字第2161號判決要旨參照）。此為「法律上之因果關係
    」，係在事實上因果關係成立後，探求被告是否應對原告損
    害負責，在判斷時學說上有合理可預見說、法規目的說及相
    關因果關係說等，惟基本上均認為，被告之行為若增加損害
    發生之危險，在無異常事件介入並中斷被告行為與損害間之
    因果關係歷程時，二者之間即具有（法律上之）因果關係。
    換言之，原告損害若屬被告行為一般事件發展過程中，通常
    、自然發生之結果，被告應可預期損害之發生，即應對原告
    之損害負賠償責任。
六、經查，原告因被告之刑事竊盜告訴，嗣雖經不起訴處分，惟
    偵查期間受有不快係屬常情，惟衡之一般生活經驗，難認原
    告之健康權因之受損。原告縱至精神科看診，亦難係因被告
    之告訴行為而致，難認其間存有相當因果關係。
七、綜上所述，原告依民法第184條第1項前段、第195條第1項侵
    權行為之規定，主張被告應負賠償責任，依上說明，構成要
    件自不充足。是本件原告之請求，於法即有未合，自無理由
    ，應予駁回。
八、本件損害賠償責任原因既未成立，則損害賠償責任範圍，即
    勿庸予以審酌，併予敘明。
九、據上論結，本件原告之訴為無理由，依民事訴訟法第78條，
    判決如主文。
中　　華　　民　　國　　111 　年　　7 　　月　　27　　日
                    臺灣臺中地方法院臺中簡易庭
                                  法  官  陳添喜
以上為正本係照原本作成。
如不服本判決，應於送達後20日內，以判決違背法令為理由，向
本院提出上訴狀並表明上訴理由（上訴理由應表明一、原判決所
違背之法令及其具體內容；二、依訴訟資料可認為原判決有違背
法令之具體事實），如於本判決宣示後送達前提起上訴者，應於
判決送達後20日內補提上訴理由書（須附繕本）。
中　　華　　民　　國　　111 　年　　7 　　月　　27　　日

                                  書記官　黃舜民